【裁判字號】    95,裁,2063
【裁判日期】    950914
【裁判案由】    醫療法
【裁判全文】
最  高  行  政  法  院  裁  定
                                     95年度裁字第02063號
上  訴  人  甲○○
被 上訴 人  臺北市政府衛生局
代  表  人  宋晏仁
上列當事人間因醫療法事件，上訴人對於中華民國94年5月27日
臺北高等行政法院94年度簡字第151號判決，提起上訴，本院裁
定如下：
    主  文
上訴駁回。
上訴審訴訟費用由上訴人負擔。
    理  由
一、按對於適用簡易程序之裁判提起上訴或抗告，須經本院許可
    ，且該許可以訴訟事件所涉及之法律見解具有原則性者為限
    ，行政訴訟法第235條定有明文。
二、本件上訴人為氣功之友會負責人，而氣功之友會於民國93年
    5月25日之中國時報A13版刊登廣告一則，內容略謂「模仿氣
    功．主講：傅聖翔（中華天然保健協會理事長）．高科技奈
    米材料，瞬間擁有氣功師改變煙、酒味道的能力！．獲美、
    日、中各國醫學界臨床實證！獨家秘法傳授—腰酸背痛、失
    眠、虛冷…。如大師灌氣，當場改善！說明會…訂位：（02
    ）00000000（每人資料費100元）。」被上訴人以氣功之友
    會並非醫療機構卻刊登醫療廣告，違反醫療法第84條為由，
    處以該會負責人即上訴人新臺幣5萬元罰鍰，上訴人不服，
    循序提起本件訴訟。主張略以：廣告除「獨家秘法傳授─腰
    酸背痛、失眠、虛冷…。如大師灌氣，當場改善！」等詞句
    外，客觀上並無涉及醫療行為或招攬醫療業務之文詞。而腰
    酸背痛、失眠、虛冷乃身體不適徵狀之一，並非病名，且即
    使有上述徵狀，亦非一定有病，如過於勞累、提重物、長時
    間站立、操作電腦姿勢不正、熬夜等原因，均有可能導致上
    述徵狀，因此「腰酸背痛、失眠、虛冷」等詞，非可將之歸
    類為病名，被上訴人遽認該等詞句涉有暗示及影射醫療業務
    ，應屬牽強。縱認「腰酸背痛、失眠、虛冷」等詞為病名，
    然系爭廣告係主講人乃為回饋該學術講座之來賓而免費傳授
    ，純屬個人研究氣功之報告與學術性刊物之發表，依醫療法
    第87條第2項之規定，系爭廣告應非屬醫療廣告且被上訴人
    所屬中正區衛生所派員至上訴人處所稽查，亦未見現場有何
    醫療器材及醫療行為等語。經原審依簡易訴訟程序審理結果
    ，略以：系爭廣告內容「獨家秘法傳授─腰酸背痛、失眠、
    虛冷…。如大師灌氣，當場改善！」等文句，核屬暗示或影
    射醫療業務，依醫療法第87條第1項規定，廣告內容暗示或
    影射醫療業務者，視為醫療廣告，是以上訴人主張並無涉及
    醫療行為或招徠醫療業務之文詞云云，尚不足採。再參以行
    政院衛生署82年11月19日衛署醫字第82075656號函釋，氣功
    乃未使用儀器，未交付或使用藥品，或未有侵入性，而以傳
    統習用方式，對人體疾病所為之一種處置行為，並非醫療管
    理之行為，因此除標示其項目外，依醫療法第84條之規定，
    不得為醫療廣告，是以上訴人負責之「氣功之友會」，縱得
    從事氣功等業務，然除標示其項目外，依醫療法第84條規定
    ，仍不得為醫療廣告。又醫療廣告者，並不以營利或有醫療
    行為為必要，是否實際行使醫療業務，核與違反醫療法第84
    條之處分要件無涉，是以上訴人主張被上訴人所屬中正區衛
    生所派員至上訴人處所稽查，亦未見現場有何醫療器材及醫
    療行為云云，亦不足採，因而判決駁回上訴人之訴。上訴人
    不服，提起上訴主張略以：原判決以系爭廣告內容『獨家秘
    法傳授─腰酸背痛、失眠、虛冷…。如大師灌氣，當場改善
    ！』等文句，核屬暗示或影射醫療業務，依醫療法第87條第
    1項規定，廣告內容暗示或影射醫療業務者，視為醫療廣告
    等語，作為判斷上訴人違反醫療法第84條之論據；惟原判決
    又以行政院衛生署82年11月19日衛署醫字第82075656號函釋
    ，氣功乃未使用儀器，未交付或使用藥品，或未有侵入性，
    而以傳統習用方式，對人體疾病所為之一種處置行為，並非
    醫療管理之行為，因此除標示其項目外，依醫療法第84條之
    規定，不得為醫療廣告之論述，顯有判決理由矛盾之違法。
    另觀諸系爭廣告內容，姑不論腰酸背痛、失眠、虛冷係人體
    不適徵候之一，為人身不適之代名詞，人人皆可談論，屬言
    論自由之範疇，非可強行歸類為疾病。況系爭廣告對人體疾
    病所為之處置行為，除僅標示可改善外，無隻字片語涉及可
    治癒或具有如何之醫療效益，其純屬個人研究氣功之報告與
    學術性刊物之發表，既未使用儀器或交付使用藥物、亦未具
    有侵入性，參照醫療法第87條第2項規定，系爭廣告並非醫
    療廣告，而原判決未斟酌全案情節，遽依被上訴人片面答辯
    引為判決依據，除有判決不備理由外，亦有不適用法則或適
    用法則不當之違法。爰請廢棄原判決，並撤銷訴願決定及原
    處分云云。本院經核上訴意旨，乃上訴人以其對法律上見解
    之歧異，就原審取捨證據、認定事實之職權行使，指摘其為
    不當，已無可採。且無所涉及之法律見解具有原則性之重要
    情事，其上訴不合前揭規定，不應許可。上訴難謂合法，應
    予駁回。
三、依行政訴訟法第249條第1項前段、第104條、民事訴訟法第
    95條、第78條，裁定如主文。
中    華    民    國    95    年    9     月    14    日
                  第五庭審判長法  官  鄭  淑  貞
                              法  官  黃  合  文
                              法  官  吳  明  鴻
                              法  官  林  茂  權
                              法  官  鄭  小  康
以  上  正  本  證  明  與  原  本  無  異
中    華    民    國    95    年    9     月    14    日
                              書記官  王  福  瀛


司法院資訊處製作；財團法人民間司法改革基金會備份。
